臺灣彰化地方法院彰化簡易庭民事判決
111年度彰簡字第314號
原      告  張毓芳  
訴訟代理人  郭祐舜律師
被      告  施進源  

                      指定送達處所：臺中市○○區○○路0段000號
上列當事人間請求確認本票債權不存在等事件，本院於民國111
年11月15日言詞辯論終結，判決如下：
    主      文
確認被告持有臺灣基隆地方法院111年度司票字第111號民事裁定
所載，如附表所示之本票，對原告之票據債權請求權不存在。
訴訟費用新臺幣50,500元由被告負擔。
    事實及理由
一、訴狀送達後，原告不得將原訴變更或追加他訴，但請求之基
    礎事實同一，或不甚礙被告之防禦及訴訟之終結者，不在此
    限，民事訴訟法第255條第1項但書第2、7款定有明文。又原
    告於判決確定前，得撤回訴之全部或一部。但被告已為本案
    之言詞辯論者，應得其同意；訴經撤回者，視同未起訴，同
    法第262條第1項及263條第1項前段規定亦有明文。前開規定
    依同法第436條第2項規定，於簡易訴訟程序亦有適用。本件
    原告原起訴聲明係確認臺灣基隆地方法院111年度司票字第1
    11號民事裁定(下稱系爭本票裁定)所載，被告持有原告簽發
    如附表所示之本票(下稱系爭本票)債權不存在。其後於民國
    111年6月22日以書狀變更聲明為：先位聲明：㈠確認系爭本
    票裁定所載，被告持有系爭本票債權請求權不存在。㈡被告
    應將系爭本票返還予原告。備位聲明：㈠確認系爭本票裁定
    所載，被告持有系爭本票債權不存在。㈡被告應將系爭本票
    返還予原告(見本院卷第57頁)，核其請求均本於同一票據之
    債權債務關係，訴訟資料得相互援用，應屬請求之基礎事實
    同一，且不甚防礙被告之防禦及訴訟之終結，依同法第255
    條第1項但書第2、7款、第436條第2項、第436條第2項規定
    ，應許原告訴之追加。原告復於最後一次言詞辯論終結時撤
    回先位聲明第二項，並經被告當庭表示同意(見本院卷第133
    頁)，依同法第262條第1項、第263條第1項前段規定，發生
    該部分訴之撤回效力，視同未起訴。
二、原告主張：
  ㈠先位部分：
　  被告持有由原告簽發之系爭本票，雖向臺灣基隆地方法院（
    下稱基隆地院）聲請取得系爭本票裁定，查系爭本票發票日
    為106年11月7日，且未記載到期日，即為見票即付之本票，
    應自106年11月7日起算3年，是系爭本票時效屆止日應為109
    年11月6日，惟被告遲至111年4月間始持系爭本票聲請系爭
    裁定，且被告所持有系爭裁定，自發票日起算已逾3年以上
    ，該期間被告均未提示也未要求原告給付任何票款，且聲請
    系爭裁定前均無其他中斷時效之法律行為，是系爭本票票據
    請求權已因時效而消滅，原告據此提出時效抗辯。並聲明：
    如主文第一項所示。
  ㈡備位部分：
　⒈本件係原告知悉被告從事經營「生活著衣」服飾生意，欲與
    被告成立加盟關係，雙方乃約定須由原告簽立500萬元本票
    ，作為於加盟期間若原告有因加盟關係中所生之費用(包含
    損害賠償)之擔保，原告遂簽發系爭本票交付予被告，並於1
    06年間在宜蘭市○○路0段000號1樓開立惠芳服飾店(下稱宜蘭
    店)，然因宜蘭店生意不如預期，於107年5月2日申請停業，
    並於108年5月31日註銷稅籍編號，於此之前原告已與被告結
    算貨款及相關費用，並於107年5月7日匯款243,595元予被告
    以結清宜蘭店的相關貨款，終止加盟合約關係，是系爭本票
    所擔保之債權不存在，依約結算後被告應返還系爭本票，然
    被告無故不返還。
　⒉系爭本票係擔保宜蘭店事宜，與其他店無關，且宜蘭店均已
    結束營業，並無未給付款項或違約情形，故被告對原告配偶
    鍾金成或原告所經營之新竹店之權利主張，均與系爭本票無
    關係，應由被告舉證原告違約事實存在等語。
　⒊聲明：⑴確認系爭本票裁定所載，被告持有系爭本票債權不存
    在。⑵被告應將系爭本票返還予原告。
三、被告答辯：原告加盟被告後成立第一間宜蘭店，竟未經被告
    同意，陸續又開了三家店(即基隆店、湖口店、桃園觀音店)
    ，不久後結束營業，被告擔心原告之上述行為造成被告公司
    之損失，乃請原告簽發系爭本票，擔保加盟金、技術費用、
    員工教育、廠商提供之費用及原告違約損害等。原告及其夫
    鍾金成於106年11月份將系爭本票(未填載發票日期)交付給
    被告，原告竟逕自變更店名為「衣著不凡」並繼續經營，及
    銷售其他廠商之貨品，違反兩造間之加盟契約，乃向本院聲
    請系爭本票裁定等語。並聲明：原告之訴駁回。
四、得心證之理由：
  ㈠確認法律關係之訴，非原告有即受確認判決之法律上利益者
    ，不得提起之，民事訴訟法第247條第1項前段定有明文。所
    謂即受確認判決之法律上利益，係指因法律關係之存否不明
    確，致原告在私法上之地位有受侵害之危險，而此項危險得
    以對於被告之確認判決除去之者而言。本件被告持系爭本票
    向基隆地院聲請系爭本票裁定准予強制執行，系爭本票既由
    被告持有且已主張權利，但原告否認系爭本票對其有票款債
    權及請求權存在，足徵兩造就系爭本票之票據權利是否存在
    有所爭執，如不訴請確認，原告在私法上之地位將有受侵害
    之危險，是依上開規定說明，即有確認之法律上利益。
  ㈡經查，被告持有原告所簽發之系爭本票，於111年4月間向基
    隆地院聲請本票裁定，並經該院核發系爭本票裁定等情，有
    系爭本票裁定在卷可憑(見本院卷第15頁)，且為兩造所不爭
    執，堪信為真實。原告先位主張系爭本票已罹時效，備位主
    張無違反加盟契約且已結清貸款，故系爭本票債權不存在，
    被告應返還系爭本票等語，均為被告所否認，並以前詞置辯
    。則原告先備位請求，有無理由，本院判斷如下。
　⒈票據上之權利，對本票發票人，自到期日起算；見票即付之
    本票，自發票日起算；3年間不行使，因時效而消滅；本票
    未載到期日者，視為見票即付；消滅時效，自請求權可行使
    時起算；消滅時效，因請求、承認、或起訴而中斷；時效完
    成後，債務人得拒絕給付。票據法第22條第1項、第120條第
    2項、民法第128條前段、第129條第1項、第144條第1項分別
    定有明文。又消滅時效完成之效力，不過發生拒絕給付之抗
    辯權，是債權本身固然未消滅，但應認於債務人對債權人行
    使時效抗辯後，債權人之「請求權」即歸於消滅。消滅時效
    完成後聲請本票裁定，並無中斷時效之可言。
  ⒉經查，被告持有原告所簽發之系爭本票，發票日為106年11月
    7日，未載到期日，即視為見票即付，是被告自發票日起即
    得行使票據請求權，自發票日106年11月7日起算3年，其債
    權之請求權已於109年11月7日罹於時效。被告於時效消滅後
    之111年4月間始持系爭本票向基隆地院聲請系爭本票裁定，
    已時效完成之系爭本票債權請求權，仍不生中斷時效或重行
    起算時效之問題。又經原告提起本訴行使時效抗辯，被告並
    未舉證證明其有其他中斷時效之行為，則被告對原告之系爭
    本票債權請求權即歸於消滅，應認系爭本票債權之「請求權
    」即歸於消滅而不存在。從而，原告先位之訴為有理由，應
    予准許。
  ⒊訴之客觀預備合併，乃當事人就此數項請求定有順序，預先
    順序之請求無理由時，要求就後順序之請求加以裁判，法院
    審理應受此先後位順序拘束。以先位之訴有理由，為備位之
    訴之解除條件，換言之，於先位之訴有理由時，備位之訴即
    毋庸裁判；必先位之訴為無理由時，法院始得就備位之訴為
    裁判。本件原告為訴之客觀預備合併，原告先位之訴既經本
    院為全部勝訴判決，則其備位之訴已毋庸審酌及裁判。　
五、綜上所述，系爭本票之本票債權請求權，既罹於時效而對原
    告不存在，則原告請求如主文第1項所示，為有理由，應予
    准許。
六、本件事證已臻明確，兩造其餘攻擊與防禦方法均與判決結果
    不生影響，不再一一論述。
七、訴訟費用負擔之依據：民事訴訟法第78條。
中　　華　　民　　國　　111 　年　　11 　月　　29　　日
                  臺灣彰化地方法院彰化簡易庭
                      法　官　范嘉紋
以上正本係照原本作成。　　　　　　　　　　　
如不服本判決，應於送達後20日內，向本院提出上訴狀並表明上
訴理由，如於本判決宣示後送達前提起上訴者，應於判決送達後
20日內補提上訴理由書(須附繕本)。
中　　華　　民　　國　　111 　年　　11　　月　　30　　日
                      書記官  顏麗芸
　　　附表：
編號 發票人 發票日 票面金額 （新臺幣） 到期日 票據號碼  1 張毓芳 106年11月7日 500萬元 未記載 CH786026